【裁判字號】    95,訴,5299
【裁判日期】    951005
【裁判案由】    拆屋還地等
【裁判全文】
臺灣臺北地方法院民事判決              95年度訴字第5299號
原      告  丙○○○
            庚○○
            癸○○
            丑○○
            子○○
            卯○○
            寅○○
            壬○○
            巳○○○
            戊○○
            丁○○
            辰○○
            己○○
            午○○○
            辛○○
            乙○○○
共      同
訴訟代理人  游開雄律師
被      告  未○○
            甲○○
上列當事人間請求拆屋還地等事件，本院於民國95年9月21日言
詞辯論終結，判決如下：
    主  文
原告之訴及假執行之聲請均駁回。
訴訟費用由原告負擔。
    事實及理由
一、原告起訴主張：
（一）原告丙○○○及原告庚○○等人之母陳吳雲嬌（已歿），
      係於民國38年間起將共有坐落於台北巿萬華區○○段○○
      段783地號（重測前為石路段267地號）約17坪土地出租予
      被告之父劉騰富（已歿）使用，租約每年一期，到期後續
      約，迨57年12月31日雙方所訂續約租期屆滿後，劉騰富仍
      繼續使用系爭土地，未再另行約定租賃契約，雙方因而成
      立不定期租賃關係，其後曾因土地徵收之故，租用面積減
      縮為10坪，嗣又因劉騰富去世，被告未○○繼承系爭土地
      上系爭房屋所有權，遂以其名義繼續向原告等承租，迄至
      89年間，原告以系爭土地公告地價自劉騰富生前承租時至
      今，已調漲數倍之多，訴請調整租金，案經鈞院以89年度
      北簡字第11633號判決准被告未○○向原告承租系爭土地
      之租金，自89年8月16日起調整為每月新台幣（下同）7,
      000元，嗣出租人之一即陳玫玲於92年9月9日過世，由原
      告巳○○○繼承，詎被告未○○竟將其所有上開房屋出租
      予被告甲○○開設汽車修護保養廠，顯然被告未○○係將
      其所有系爭房屋連同坐落系爭土地轉租予被告甲○○使用
      ，自應認業已違反前揭不得轉租之約定，構成終止租約事
      由。按租用建築房屋之基地非因下列情形之一，出租人不
      得收回.... 三、承租人轉租基地於他人時，.... 五、承
      租人違反租賃契約時，土地法第103條第3、5款定有明文
      ；又按租賃契約依民法第457條規定更新後，僅發生期限
      變更之效果，其餘內容（如租金及其他條件），並未隨同
      變更。最高法院64年台上字第1579號著有判例可稽，被告
      未○○之先父劉騰富與原告於原訂租期屆滿未另訂租約而
      依民法第451號規定，成立不定期租賃關係後，除租期外
      ，其租賃契約之內容，均與原租賃契約約定之條款相同，
      且被告未○○因繼承而取得系爭房屋所有權，亦應認其繼
      受系爭土地之承租人地位，況被告未○○確已依原有條件
      繼續承租，職是依系爭租賃契約第7條約定「租戶不得將
      基地轉租或分租他人，或將地上權讓與他人並負保護基地
      之責。」第4條約定「承租人以基地供違反法令之使用，
      或違反本契約，或租期屆滿時得終止契約。」，如前所述
      ，被告未○○於系爭土地租賃期間，將其所有系爭房屋出
      租予被告甲○○使用，基於房屋與其所在基地之使用權具
      有不可分性，使用房屋勢必連同坐落之基地一併使用，被
      告未○○將其所有系爭房屋出租予被告甲○○使用，實質
      上業已連同系爭土地供甲○○使用，自應認業已違反前揭
      不得轉租之約定，構成約定終止租約事由，為此原告主張
      以本起訴狀繕本之送達，向被告未○○為終止系爭租約之
      意思表示，按未○○與原告既已無租賃關係存在，則其占
      有系爭土地，即無正當權源，自屬無權占有，而被告甲○
      ○係向被告未○○承租系爭房屋營業，其就系爭土地與原
      告並無任何法律關係存在，則未○○既已無占有系爭土地
      之權源，被告甲○○占有系爭土地，即仍屬無權占有，是
      原告依民法第455條、第821條、第767條等規定，請求未
      ○○拆屋還地，被告甲○○自系爭房屋遷出，自屬有據。
（二）原告終止系爭租約後，本件被告未○○仍繼續以其所有系
      爭房屋占有系爭土地，出租予被告甲○○使用，被告甲○
      ○知悉原告與被告未○○間之租賃契約業經終止之事實，
      仍繼續占有使用系爭土地，均屬侵害原告就系爭土地使用
      收益之權利，應成立共同侵權行為，則原告依侵權行為之
      法律關係請求被告未○○、甲○○，自本起訴狀繕本送達
      翌日起，至遷讓返還其所占有系爭土地之日止，按月連帶
      賠償原告所受相當之租金損害，應屬於法有據。
（三）被告固辯稱渠等係合夥經營友益汽車商行（下稱系爭商行
      ），並非由未○○將系爭土地轉租予甲○○云云，然詳觀
      渠等所提出合夥契約書（下稱系爭合夥契約），全然未約
      定合夥事業最重要之合夥人出資比例及盈虧如何分派及負
      擔等事項，顯與常情有違，且依營業登記資料所示，系爭
      商行係由被告甲○○所獨資開設，與被告所辯迴然不同，
      尤其系爭商行於82年間即已設立，系爭合夥契約卻係於88
      年4月5日簽訂，益徵系爭合夥契約有造假之嫌，況被告除
      將系爭房地出租予被告甲○○開設系爭商行外，另有訴外
      人王政敏開設之龍冀有限公司申設其上，足見被告未○○
      係將系爭土地分租予數人使用，其違反系爭租約至明。再
      者，被告甲○○自陳合夥後其每月給付未○○1至3萬元，
      有關未○○就該所得如何申報及甲○○如何申報該項支出
      ，原告前聲請  鈞院向財政部台北市國稅局函轉萬華稽微
      所固覆稱被告未○○查無其91年至94年度綜合所得稅結算
      申報資料，然自該所檢附之被告甲○○開設之系爭商行91
      年度至94年度營利事業所得稅結算申報資料所示，系爭商
      行每年均申報租金支出12萬元，益徵被告甲○○係以每月
      1萬元租金向被告未○○承租系爭房地經營系爭商行。
（四）聲明：1.被告未○○應將座落台北巿萬華區○○段○○段
      783地號土地上，門牌編號台北巿萬大路83號，占地10坪
      之房屋拆除，將土地返還予原告。2.被告甲○○應自第一
      項所示房屋遷出。3.被告未○○、甲○○應自本件起訴狀
      繕本送達翌日起，被告未○○至拆除第一項所示房屋返還
      土地之日止，被告甲○○至自第一項所示房屋遷出之日止
      ，按月連帶給付原告新台幣7,000元。4.願供擔保請准宣
      告假執行。
二、被告未○○方面：伊與被告甲○○係自81年間起合夥經營友
    益汽車商行，並非由伊將系爭土地轉租予被告甲○○，曾於
    87、88年時因經營不善，欲結束合夥，經雙方協調結果於88
    年再簽一次合夥契約，就合夥契約書紅利計算方式，剛開始
    的時候，伊有整修鐵皮屋及房屋頂樓有一筆費用，及土地租
    金，但被告甲○○稱至少每月1萬元予伊，視工作情形，如
    果作10萬元，被告甲○○扣掉本錢看多少，伊為30％，被告
    甲○○為70％。但被告甲○○的生意每個月不一定。一個月
    最多分到紅利3萬多元。又伊不認識龍冀有限公司負責人等
    語。聲明：原告之訴駁回。
三、被告甲○○方面：伊與被告未○○係自81年間起合夥經營友
    益汽車商行，並非由被告未○○將系爭土地轉租予伊，於88
    年再簽第二份合夥契約書。12萬元租金並非使用系爭房屋之
    對價，申報12萬元租金，係會計師申報的。就合夥契約書紅
    利計算，剛開始做的時候伊每個月都給被告未○○28,000
    元到32,000元左右，民國87、88以後給的金額比較不固定，
    詳細銀行都可以查的到等語。聲明：原告之訴駁回。
四、不爭執事項：
（一）台北巿萬華區○○路83號房舍所座落土地台北巿萬華區○
      ○段○○段783地號（下稱系爭土地）係原告等人所有。
（二）自89年8月16日起系爭土地租金調整為每月7,000元。
五、得心證之理由：原告主張被告未○○將系爭土地轉租被告甲
    ○○及第三人，爰終止系爭不定期租賃契約，請求被告二人
    拆屋還地，惟為被告二人否認，是本件之爭點厥為系爭土地
    承租人即被告未○○是否違反土地法第103條第3、5之規定
    ，將基地轉租被告卓文正或第三人，構成違約事由，原告得
    終止系爭不定期租賃契約請求被告拆除房屋返還土地？茲判
    斷如下：
（一）原告主張被告未○○將系爭土地轉租被告甲○○，惟為被
      告二人否認，被告二人辯稱渠等係合夥關係，並非轉租基
      地等語。經查，被告未○○與被告甲○○約定，由被告未
      ○○提供坐落臺北市○○路83號之房屋，雙方合作開設友
      益汽車商行，成立費用及設備則由被告甲○○負擔，業據
      被告二人提出合夥契約書為憑（見本院卷第29、30頁）；
      又經本院隔離訊問被告二人就合夥紅利分配之情形，所言
      大致相符；而被告甲○○自94年間起以現金將紅利匯入被
      告未○○所有華南商業銀行存款帳戶，亦據提出被告未○
      ○所有華南商業銀行存款存摺影本為憑（見本院卷第74至
      81頁），被告主張二人係合夥關係，堪信為真實；原告雖
      稱依營業登記資料所示，系爭商行係由被告甲○○所獨資
      開設；且系爭商行於82年間即已設立，系爭合夥契約卻於
      88年4月5日簽訂，系爭合夥契約有造假之嫌；又從財政部
      台北市國稅局函轉萬華稽微所檢附之被告甲○○開設之系
      爭商行91年度至94年度營利事業所得稅結算申報資料所示
      ，系爭商行每年均申報租金支出12萬元，被告甲○○係以
      每月1萬元租金向被告未○○承租系爭房地經營系爭商行
      云云；惟按，稱隱名合夥者，謂當事人約定，一方對於他
      方所經營之事業出資，而分受其營業所生之利益，及分擔
      其所生損失之契約，民法第700條定有明文，是我國民法
      有隱名合夥之契約類型，被告二人所營汽車商行雖登記為
      獨資，惟被告二人尚非不得以隱名合夥之方式成立合夥關
      係；至系爭商行於82年間設立，系爭合夥契約於88年4月5
      日簽訂，被告二人辯稱系爭合夥契約是第二次簽約，所辯
      尚與常情無違，自難以合夥契約簽定時間與商行設立時間
      不同，即謂系爭合夥契約為虛偽；另依財政部台北市國稅
      局函轉萬華稽微所檢附之被告甲○○開設之系爭商行91年
      度至94年度營利事業所得稅結算申報資料所示，系爭商行
      每年雖均申報租金支出12萬元，被告甲○○辯稱其稅務委
      由會計師申報，不清楚會計師申報之事由等語，經核，依
      卷存被告未○○華南商業銀行存款存摺所示，被告甲○○
      94年6月22日現金存12,000元，94年6月29日現金存10,000
      元，94年7月12日現金存10,000元，94年7月27日現金存7,
      000元，每月匯入之款項不止10,000元，而94年匯款之加
      總亦不止12萬元，有上開存摺明細資料在卷可憑，已與系
      爭商行之營利事業所得稅結算申報資料租金12萬元不符，
      是亦難憑系爭商行之營利事業所得稅結算申報資料而認定
      被告二人有租賃關係。
（二）次按房屋所有人與基地所有人間就基地有租賃關係，如當
      事人間無相反之特約，則房屋所有人將其房屋一部分供與
      他人使用，是為所有人對於地上房屋使用收益權之行使，
      此與單純之基地轉租有別，尚難構成終止基地租約之原因
      ，最高法院79年台上字第2678號判例參照；又按房屋與基
      地為各別獨立之不動產，其所有權人各得行使其權利。而
      房屋所有人與基地所有人就基地有租賃關係，如其訂立租
      約當初並無特別反對之約定，房屋所有人將其房屋一部分
      供與他人使用，是為所有人對於地上房屋使用收益權之行
      使，無論該他人為其親屬或向其租借之人，均與單純之基
      地轉租有別，自難構成終止基地租約之原因。最高法院89
      年度台上字第1654號裁判參照。原告復主張系爭土地另有
      訴外人王政敏開設之龍冀有限公司申設其上，足見被告未
      ○○係將系爭土地分租予數人使用等語；惟被告未○○辯
      稱伊只有跟甲○○合夥，伊不認識龍冀有限公司之負責人
      ；原告主張被告未○○另出租系爭土地予第三人龍冀有限
      公司，僅提出龍冀有限公司營業登記資料，並無其他事證
      可資佐證，復為被告未○○否認，原告主張被告未○○另
      出租系爭土地予第三人一節，自不可採。況查，依上開最
      高法院判例意旨，房屋與基地為各別獨立之不動產，其所
      有權人各得行使其權利。被告未○○為租用基地上房屋之
      所有人，將其房屋一部分供與他人使用，是為所有人對於
      地上房屋使用收益權之行使，無論該他人為其親屬或向其
      租借之人，均與單純之基地轉租有別，自難構成終止基地
      租約之原因，原告據此終止系爭不定期租賃契約，亦難認
      為有理由。原告終止租約既不合法，其進而主張被告無權
      占有，請求被告拆屋還地，及基於侵權行為之法律關係，
      請求被告賠償租金損害，均屬無據。
六、縱上所述，原告主張為不可採，其依終止租賃契約及侵權行
    為之法律關係，訴請1.被告未○○應將座落台北巿萬華區○
    ○段○○段783地號土地上，門牌編號台北巿萬大路83號，
    占地10坪之房屋拆除，將土地返還予原告。2.被告甲○○應
    自第一項所示房屋遷出。3.被告未○○、甲○○應自本件起
    訴狀繕本送達翌日起，被告未○○至拆除第一項所示房屋返
    還土地之日止，被告甲○○至自第一項所示房屋遷出之日止
    ，按月連帶給付原告新台幣7,000元，為無理由，應予駁回
    。原告之訴既經駁回，其假執行亦失所附麗，併予駁回。
七、本件事證已臻明確，二造其餘攻擊防禦方法及所提證據，經
    審酌後認與本件判決結果無影響，爰不一一論述。
八、結論：原告之訴為無理由，依民事訴訟法第78條，判決如主
    文。
中    華    民    國    95    年    10    月    5     日
                  民事第二庭  法  官  吳淑惠
以上正本係照原本作成。
如對本判決上訴，須於判決送達後20日內向本院提出上訴狀
中    華    民    國    95    年    10    月    11    日
                              書記官  蔡凱如


司法院資訊處製作；財團法人民間司法改革基金會備份。
